臺灣高雄地方法院民事判決　　　　　　　93年度訴字第1732號
原　　　告
（即被告）　　 甲○○
訴訟代理人　 　孫志鴻律師
被　　　告
（即原告）　 　惠勝實業股份有限公司
法定代理人　　 乙○○
訴訟代理人　　 吳啟孝律師
訴訟代理人　　 丙○○
當事人間返還土地、確認通行權等事件，本院民國94年5月18日
言詞辯論終結，判決如下：
  主  文
確認惠勝實業股份有限公司所有坐落高雄縣路竹鄉○○段808 、
808 之1 、809 地號土地，對於甲○○所有同地段土地810 之4
地號土地如附圖(一)所示Ｂ部分，面積五十四平方公尺，有通行權
存在。惠勝實業股份有限公司並應按月給付甲○○新台幣肆仟伍
佰元。
惠勝實業股份有限公司應將附圖(一)所示Ａ部分，面積三○一平方
公尺之地上物（包含種植之草木）拆除，並將土地返還給甲○○
，並自93年8 月11日起至返還上開土地之日止，按月給付甲○○
新台幣參仟貳佰壹拾壹元。
甲○○其餘之訴駁回。
甲○○起訴之訴訟費用由惠勝實業股份有限公司負擔。
惠勝實業股份有限公司起訴之訴訟費用由甲○○負擔。
本判決第一項前段惠勝實業股份有限公司以新台幣壹拾捌萬元供
擔保後得假執行。
本判決第二項甲○○以新台幣壹佰萬元供擔保後得假執行，但惠
勝實業股份有限公司以新台幣參佰零壹萬元供擔保後得免為假執
行。
甲○○其餘假執行之聲請駁回。
  事實及理由
一、按分別提起之數宗訴訟，其訴訟標的相牽連或得以一訴主張
    者，法院得命合併辯論。命合併辯論之數宗訴訟，得合併裁
    判。為民事訴訟法第二百零五條所明定。經查，本件原告甲
    ○○依據所有物返還請求權與不當得利之法律關係，對於被
    告惠勝實業股份有限公司（以下簡稱惠勝公司）提起返還土
    地之訴，經本院以民國93年度訴字第1732號受理在案；嗣惠
    勝公司另起訴以甲○○為被告，請求確認通行權存在之訴訟
    ，亦經本院以94年訴字第871 號受理在案，上開二訴其訴訟
    標的相牽連，則揆諸前揭說明，本院命上開二訴訟事件合併
    辯論及裁判，於法有據，併予敘明。
二、原告即被告甲○○方面主張：坐落高雄縣路竹鄉○○段810
    之4 地號土地（以下簡稱系爭土地）係甲○○所有，距惠勝
    公司未承租或支付使用對價之情形下無權占用，並於其上種
    植草木，嚴重影響甲○○之權益，屢經催討均拒不拆還，爰
    依所有物返還請求之法律關係，請求惠勝公司應將坐落高雄
    縣路竹鄉○○段810 之4 地號土地之地上物拆除，返還土地
    給甲○○，並自起訴狀繕本送達之翌日起至返還上開土地之
    日止，按月給付相當於租金之損害新台幣（下同）300000元
    。並願供擔保請求宣告假執行。對於惠勝公司所提起之確認
    通行權之訴，請求駁回訴訟，若縱使惠勝公司於上開土地確
    認有通行權，惠勝公司亦須支付償金。
三、被告即原告惠勝公司方面主張：系爭土地固為甲○○所有，
    係因甲○○於六十四年設立惠勝公司，無償提供給惠勝公司
    使用，甲○○自91年8 月起雖已非惠勝公司之董事長，惟惠
    勝公司所有之坐落高雄縣路竹鄉○○段808 、808 之1 、80
    9 地號土地（以下簡稱上開土地），與甲○○所有同地段土
    地810 之4 毗鄰，而惠勝公司所有之上開土地四周為他人土
    地所圍繞而無出入之通路，甲○○所有之上開地號土地部分
    已供惠勝公司進出通路使用，惠勝公司進出唯一之道路僅有
    環球路，且需經過甲○○之系爭土地以達道路，惠勝公司之
    上開土地為袋地，請求確認對甲○○之系爭土地有通行權存
    在，並願供擔保請求宣告假執行。另請求駁回甲○○之訴，
    並願供擔保請求宣告免為假執行。
四、甲○○主張其所有之上開土地被惠勝公司占用，並於其上種
    植草木，與設置道路使用之事實，業據提出土地登記謄本一
    份為證，並經本院至現場履勘屬實，有勘驗筆錄一份附卷可
    稽，並為惠勝公司所不爭執，堪信為真實。惟惠勝公司則主
    張有通行權，並起訴請求確認通行權存在等情，是本件之爭
    執點在於：(一)惠勝公司所有上開土地是否可通公路？就甲○
    ○所有系爭土地是否可主張有通行權？所主張之通行方法，
    何者為最適宜？(二)本件甲○○所有其餘未通行之土地，惠勝
    公司是否為無權占用？(三)可請求之支付償金與相當於租金之
    損害額為多少？茲分述如下：
五、惠勝公司所有上開土地是否可通公路？就甲○○所有系爭土
    地是否可主張有通行權？所主張之通行方法，何者為最適宜
    ？
  (一)惠勝公司所有之坐落高雄縣路竹鄉○○段808 、808 之1 、
    809 地號土地，與甲○○所有同地段土地810 之4 毗鄰，而
    惠勝公司所有之上開土地四周為他人土地所圍繞而無出入之
    通路，有高雄縣路竹地政事務所函所附地籍圖與本院93年10
    月14日勘驗筆錄可憑，足見上開土地屬袋地而不通公路。
  (二)次按土地因與公路無適宜之聯絡，致不能為通常之使用者，
    土地所有人得通行周圍地以至公路，為民法第787 條第1 項
    前段所明定。經查，惠勝公司所有上開土地為袋地，已如前
    述，從而惠勝公司自得請求通行周圍地以至公路。是惠勝公
    司就甲○○所有系爭土地自得主張有通行權。
  (三)惠勝公司僅有經過甲○○之上開土地，始能通至環球路，且
    已開闢為水泥道路，如附圖所示Ｂ部分，惠勝公司主張以附
    圖(一)所示Ｂ部分，有通行權，甲○○則主張之方法為以附圖
    所(二)示Ｃ部分通行，惟惠勝公司長久以來即以如附圖(一)所示
    Ｂ部分通行至環球路，並鋪設水泥道路，而若以附圖(二)所示
    Ｃ部分通行，其鄰近為鐵道，惠勝公司所有之上開808 、80
    8 之1 土地，亦無法直接通行至道路，有現場複丈成果圖一
    份與現場照片在卷可憑，是以惠勝公司主張方法，能直通道
    路，亦無須改變土地之現狀，若採甲○○前開通行方法，除
    惠勝公司所有之上開808 、808 之1 無法通行外，亦因旁有
    鐵道，亦不適合通行，足見惠勝公司主張之通行方法顯較甲
    ○○主張之通行方法為適宜。是應以惠勝公司所主張依附圖
    所示Ｂ部分，面積54平方公尺有通行權存在，為可採。而甲
    ○○主張此部分（即如附圖所示Ｂ部分），惠勝公司為無權
    占用，請求拆除地上物，尚難採酌。
六、本件甲○○所有其餘未通行之土地，惠勝公司是否為無權占
    用？
    查，惠勝公司除於甲○○所有之上開土地有通行權外，於其
    餘土地上如附圖(一)所示Ａ部分，面積301 平方公尺種植草木
    ，且於附近土地外築起欄杆，有本院之勘驗筆錄一份附卷可
    參，顯見惠勝公司已將甲○○所有之如附圖(一)所示Ａ部分土
    地作為其廠區使用之範圍，堪予認定。是惠勝公司對於甲○
    ○所有之如附圖(一)所示Ａ部分，應屬無權占用，堪予認定。
七、可請求之支付償金與相當於租金之損害額為多少？
    按民法第七百八十八條所謂「償金」係指補償土地所有權人
    不能使用土地之損害而言，與損害賠償之性質相當。又衡之
    土地供人通行後，所有權人即不得為使用、收益而土地使用
    、收益之對價，依社會通念即為租金，故土地因他人行使通
    行權，致該部分土地完全不能使用、收益，則土地所有權人
    所受損害即應認相當於租金為當，又按城市地方房屋之租金
    ，以不超過土地及建築物申報總價額年息百分之十為限，土
    地法第九十七條第一項定有明文；而依同法第一百零五條規
    定，上揭規定於租用基地建築房屋亦準用之，且此項租金之
    數額，除以基地申報地價為基礎外，尚須斟酌基地之位置，
    工商繁榮之程度，承租人利用基地之經濟價值及所受之最高
    額，亦據最高法院六十八年度台上字第三０七一號著有判例
    足按。經查系爭土地之申報地價為每平方公尺1280元，有原
    告提出之土地登記謄本在卷可按，其最高標準按系爭土地申
    報總價額之百分之十計算，惠勝公司所通行使用如附圖(一)所
    示Ｂ部分，面積五十四平方公尺，每月應給付之償金為576
    元（1280×54×10÷100 ÷12＝576）， 惟經本院開庭審理
    中經協商，認以公告現值之年息百分之十計算，應付之償金
    每月4500元，惠勝公司亦同意以此金額作為通行使用如附圖
    (一)所示Ｂ部分之償金，是甲○○請求惠勝公司通行其所有如
    附圖(一)所示Ｂ部分之償金，應為每月4500元，於此金額之請
    求為有理由，逾此範圍之請求為無理由，應予駁回。另惠勝
    公司無權占用甲○○所有如附圖(一)所示Ａ部分，面積為301
    平方公尺。土地所有權人甲○○該部分土地完全不能使用、
    收益，則所受損害即應認相當於租金為當，而經本院履勘現
    場結果，系爭土地已被惠勝公司種植草木，且築起欄杆（欄
    杆並未築在甲○○之系爭土地上），作為其廠區使用之範圍
    ，另系爭土地，西有鐵路經過，北通環球路，附近為工廠區
    等情，有勘驗筆錄可憑，本院審酌上情認請求之相當於租金
    之損害，其標準應以系爭土地申報總價額之年息百分之十計
    算為相當。茲可請求每月應給付之損害金額為3211元（1280
    （每平方公尺申報地價）×301 （面積）×10 ÷100（年利
    率）÷12（每月）＝3211小數點以下四捨五入），是惠勝公
    司就附圖(一)所示Ｂ部分有通行權應支付之償金為每月4500元
    ，就附圖(一)所示Ａ部分，無權占用應給付之損害金額為3211
    元，至為明確。
八、綜上，惠勝公司依相鄰之法律關係，請求就其所有坐落高雄
    縣路竹鄉○○段808 、808 之1 、809 地號土地，對於甲○
    ○所有同地段土地810 之4 地號土地如附圖(一)所示Ｂ部分，
    面積五十四平方公尺，有通行權存在，為有理由，應予准許
    。而甲○○主張此部分惠勝公司為無權占用，請求拆除地上
    物，為無理由，應予駁回。甲○○就其所有附圖(一)所示Ｂ部
    分，面積五十四平方公尺，因惠勝公司有通行權存在，甲○
    ○可請求之支付之償金為每月4500元，是甲○○依相鄰之法
    律關係，請求惠勝公司自起訴狀繕本送達之翌日即93年8 月
    11 日 起按月給付4500元，為有理由，應予准許，逾此範圍
    之請求為無理由，應予駁回。另甲○○就其所有附圖(一)所示
    Ａ部分，面積三○一平方公尺，惠勝公司為無權占用，從而
    ，甲○○依所有物返還請求權之法律關係請求惠勝公司拆除
    地上物，將土地返還給甲○○，及自起訴狀繕本送達之翌日
    即93年8 月11日起至返還上開土地之日止，按月給付相當於
    租金之損害3211元，為有理由，應予准許。甲○○逾此範圍
    之請求，為無理由，應予駁回。
九、甲○○起訴部分，兩造陳明願供擔保請求宣告假執行與免為
    假執行；惠勝公司起訴部分，惠勝公司請求宣告假執行，經
    查，均無不合，爰酌定相當之擔保金額，分別准許之。至甲
    ○○敗訴部分，其假執行之聲請即失其依據，應予駁回。
十、據上論結：本件原告之訴為一部有理由、一部無理由，依民
    事訴訟法第205 條、第78條、第390 條第2 項、第392 條第
    2 項，判決如主文。
中　　華　　民　　國　　94　　年　　6 　　月　　 1　　日
                  民事第一庭    法　官　沈建興
以上正本係照原本作成。
如不服本判決，應於送達後20日內，向本院提出上訴狀並表明上
訴理由，如於本判決宣示後送達前提起上訴者，應於判決送達後
10日內補提上訴理由書（須附繕本）。
中　　華　　民　　國　　94　　年　　6 　　月　 　1　　日
                                書記官　鄭淑華
